【裁判字號】    87,簡上,690
【裁判日期】    890929
【裁判案由】    清償借款
【裁判全文】
臺灣臺北地方法院民事判決                        八十七年度簡上字第六九○號
    上  訴  人  乙○○
    訴訟代理人  丙○○
    被上訴  人  甲○○
右當事人間請求清償借款事件，上訴人對於中華民國八十七年九月二十一日本院台北
簡易庭八十七年度北簡字第九０號第一審判決提起上訴，本院判決如左：
    主  文
上訴駁回。
原判決第一項命上訴人對被上訴人所為給付之金額，減縮為上訴人應給付被上訴人新
台幣貳萬伍仟元及自民國八十一年十一月十八日起至清償日止，按年息百分之五計算
之利息。
第一、二審訴訟費用（除減縮部分外），由上訴人負擔。
    事  實
甲、上訴人方面：
壹、聲明：
一、請求廢棄原判決。
二、就前開廢棄部分被上訴人在第一審之訴駁回。
貳、陳述：除與原審判決書所載者相同茲予引用外，補稱：
一、按利息請求權，因五年間不行使而消滅，民法第一百二十六條訂有明文。原審判
    決命上訴人應給付被上訴人自民國（下同）七十五年十二月十七日起算之利息，
    於法顯有未合。
二、兩造於七十一年、七十二年有來往，七十三年以後就沒來往，怎會有七十五年四
    月九日及五月六日兩紙借據（下簡稱系爭借據）？且分別在七十五年十二月十六
    日、七十五年八月十五日到期，上訴人一直未曾搬家，亦未換工作，被上訴人為
    何事隔十一年後才求償？
三、系爭借據每個字全是用手寫的，非制式借據，被上訴人在刑事告訴案件審理中陳
    稱：「借據每個字都是上訴人寫的」，然觀上開借據包括日期、金額等字跡並非
    出自一人之手，且非上訴人之筆跡，而其上簽名之「林」字亦非上訴人所簽。
四、上訴人書法簡易，很容易被模仿，兩造於七十一年及七十二年交往甚密，保有上
    訴人書信等，由專家變造輕而易舉。
五、本件在原審囑託內政部警政署刑事警察局鑑定結果，認系爭借據上「乙○○」簽
    名筆跡，與其它文件中上訴人簽名之筆跡相符，惟在八十七年自字第五八七號誣
    告案件，內政部警政署刑事警察局鑑定結果，卻認為「甲○○」與「乙○○」之
    簽名與借據上其它文字非同一人所寫，相同借據及鑑定單位，卻有不同之鑑定結
    果，與被上訴人主張借據上每個字皆為上訴人所寫，並不相符。
六、上訴人將系爭借據及七十四年九月三日於台北市銀行開戶之印鑑卡，送交美國皇
    后筆跡鑑定中心鑑定，認借據上「乙○○」三字，與上訴人上開銀行開戶印鑑卡
    上之簽名，係不同筆跡，系爭借據上「乙○○」三字應非上訴人所簽，是前開借
    據非上訴人所書寫。
七、金錢借貸在法律上屬要物契約，觀看系爭借據並未註明借款「收訖無誤」，被上
    訴人對於有交付金錢之事實應負舉證責任。
參、證據：除援用原審之立證方法外，提出內政部警政署刑事警察局八十七年十二月
    三日刑鑑字第九二五０五號鑑驗通知書影本一紙、美國皇后筆跡鑑定中心鑑定報
    告一份為證，並聲請囑託中央警察大學鑑定系爭借據上「乙○○」簽名，與台北
    市銀行開戶印鑑卡上「乙○○」簽名，是否相同？又「甲○○」名字筆跡是否為
    同一人之筆跡。
乙、被上訴人方面：
壹、聲明：
一、駁回上訴。
二、減縮第一審訴之聲明為上訴人應給付被上訴人新台幣（下同）二萬五千元及自民
    國八十一年十一月十八日起至清償日止，按年息百分之五計算之利息。
貳、陳述：除與原審判決書所載者相同茲予引用外，補稱：
一、上訴人抗辯利息請求權已罹於消滅時效，爰減縮起訴之聲明為請求上訴人應給付
    被上訴人二萬五千元及自民國八十一年十一月十八日起至清償日止，按年息百分
    之五計算之利息。
二、被上訴人於事隔十一年始向上訴人求償，係因八十五年間始尋得系爭借據。
三、系爭借據上已分別載明上訴人「欠」被上訴人之金額，及上訴人向被上訴人「借
    得」之金額，足證被上訴人有交付上訴人二萬五千元之事實。
參、證據：除援用原審之立證方法外，補提臺灣高等法院檢察署八十七年度議字第二
    二０八號處分書、臺灣臺北地方法院八十七年度自字第五八七號刑事判決書、臺
    灣高等法院八十八年度上訴字第三０二二號刑事判決書影本各一份為證。
    理  由
一、本件被上訴人於第一審起訴請求上訴人給付二萬五千元，及自七十五年十二月十
    七日起至清償日止，按年息百分之五計算之利息，原審為上訴人敗訴之判決，嗣
    被上訴人於本院審理中，以上訴人抗辯利息請求權已罹於消滅時效，而減縮起訴
    之聲明為請求上訴人應給付被上訴人二萬五千元及自八十一年十一月十八日起至
    清償日止，按年息百分之五計算之利息。核屬減縮應受判決事項之聲明，依民事
    訴訟法第四百三十六條之一第三項準用同法第四百四十六條第一項、第二百五十
    五條第一項第三款之規定，為法之所許，合先敘明。
二、被上訴人起訴主張上訴人於七十五年四月九日向被上訴人借款二萬元，約定七十
    五年十二月十六日清償，嗣於七十五年五月六日再向被上訴人借款五千元，約定
    七十五年八月十五日清償。詎清償期屆至，上訴人拒不清償，為此提起本件訴訟
    。
三、上訴人則以兩造原是男女朋友，常有書信往來，嗣兩人因故分手，自七十三年起
    即不相往來，迄今被上訴人竟偽造系爭借據挾怨報復，除提起本訴外，尚對上訴
    人提起刑事詐欺告訴，上訴人確未曾向被上訴人借款等語置辯。
四、按消費借貸者，謂當事人約定，一方移轉金錢或其他代替物之所有權於他方，而
    他方以種類、品質、數量相同之物返還之契約；消費借貸，因金錢或其他代替物
    之交付，而生效力，民法第四百七十四條、修正前民法第四百七十五條分別定有
    明文，此項消費借貸之生效要件，業因八十八年四月二十一日公布修正民法規定
    而刪除，惟依民法債編施行法第一條規定，在修正施行前發生之債不適用修正後
    規定，是關於修正前之消費借貸債務，仍適用前開規定。本件被上訴人起訴主張
    之消費借貸債務發生於七十五年四月九日、十二月十六日，在民法修正之前，故
    適用修正前民法第四百七十五條規定。次按民法修正前消費借貸法律關係之成立
    ，須具備：（一）借貸意思表示相互一致、（二）交付借貸物等特別要件，當事
    人主張有金錢借貸關係存在，除須證明有金錢之交付外，自須就雙方借貸意思表
    示互相一致，負舉證之責（最高法院八十一年台上字第二三七二號判決可資參照
    ）。
五、本件被上訴人主張上訴人分別於七十五年四月九日及五月六日向被上訴人借款二
    萬元及五千元，雙方借貸意思表示互相一致之事實，業據其提出系爭借據原本二
    紙為證。上訴人雖主張：系爭借據皆用手寫的，非制式借據，被上訴人在另案刑
    事告訴案件審理中曾陳稱：「借據每個字都是上訴人寫的」，系爭借據包括日期
    、金額等字跡並非出自一人之手，且非上訴人之筆跡，而其上簽名之「林」字亦
    非上訴人所簽。上訴人名字書法簡易，很容易被模仿等語。惟查，系爭借據經原
    審連同上訴人於七十四年間在台北市銀行開立帳戶所填寫之印鑑卡，及上訴人向
    戶政事務所申請印鑑證明所填寫之印鑑卡、結婚登記申請時所附上訴人親筆書寫
    之結婚證明，與上訴人自行提出日常書寫之字跡，囑託內政部警政署刑事警察局
    鑑定結果，認系爭借據上「乙○○」簽名筆跡，與其他文件上「乙○○」即上訴
    人簽名筆跡相符，有該局八十七年八月二十五日刑鑑字第六一八四六號鑑驗通知
    書，附於原審卷宗可稽；且於臺灣臺北地方法院檢察署八十七年偵續字第一一二
    號誣告案件偵查中，系爭借據亦經臺灣臺北地方法院檢察署，併同上訴人在台北
    市銀行於七十四年間所填寫之開戶印鑑卡一紙，及七十五年間之存款取款條四紙
    ，函送法務部調查局鑑定，該局於八十七年五月八日以八十七陸二字第八七０二
    九三一六號函覆，系爭借據上之簽名與前揭印鑑卡、存款取款條上之簽名筆跡相
    同，此有臺灣臺北地方法院檢察署檢察官八十七年偵續字第一一二號不起訴處分
    書附卷可佐；又於本院八十七年度自字第五八七號刑事誣告案件審理中，復經本
    院將系爭借據送憲兵學校鑑定，經憲兵學校八十八年四月十二日（八八）執正字
    第一三七三號函覆，亦認系爭借據上全部手寫之字跡間，書寫之個性、慣性、特
    徵、筆劃關連及組織方式相同，有臺灣臺北地方法院八十七年度自字第五八七號
    刑事判決、臺灣高等法院八十八年度上訴字第三０二二號刑事判決在卷可參，各
    鑑定機關根據上訴人於平日所簽之印鑑卡、存款取款條、結婚證書上等文件之簽
    名與系爭借據比對結果均認筆跡相同，前開文件係上訴人日常應用之文件，最具
    比對筆跡之參考性，復又為三家鑑定機構獲致同一結論，基此，系爭借據為上訴
    人所書寫並簽名無訛，從而，上訴人之抗辯委無足採，被上訴人之主張上訴人向
    其借款，堪認為真實。
六、至上訴人主張原審囑託內政部警政署刑事警察局鑑定結果，依該局八十七年八月
    二十五日刑鑑字第六一八四六號鑑驗通知書，認系爭借據上「乙○○」簽名筆跡
    ，與其它文件中上訴人簽名之筆跡相符，惟在八十七年自字第五八七號誣告案件
    ，內政部警政署刑事警察局八十七年十二月三日刑鑑字第九二五０五號鑑驗通知
    書鑑定結果，卻認為「甲○○」與「乙○○」之簽名與借據上其它文字非同一人
    所寫，相同借據及鑑定單位，卻有不同之鑑定結果等語。然查，該八十七年十二
    月三日刑鑑字第九二五０五號鑑驗通知書之鑑驗情形欄，所載內容為：「因二紙
    借據上全部之文字均係待鑑之問題字跡，且無範本字跡可資比對，致難認定，惟
    依常理判斷，二紙借據上全部之文字，除『甲○○』、『乙○○』等字外，應分
    別為同一人所為，至於上述『甲○○』、『乙○○』等字是否與借據上其他文字
    亦屬同一人所寫，請再蒐集涉嫌書寫人七十五年間所寫之類同字跡多件（需含借
    據中全部文字），連同該二借據原本，彙送本局，以憑確認。」，綜觀上開內容
    已明確表明尚需補齊所示文件，始得確認系爭借據上「甲○○」、「乙○○」等
    字是否與借據上其他文字為同一人所寫，非謂「甲○○」與「乙○○」之簽名與
    借據上其它文字為不同人所寫，且八十七年八月二十五日刑鑑字第六一八四六號
    鑑驗通知書，所鑑定之事項為系爭借據上乙○○簽名筆跡，與八十七年十二月三
    日刑鑑字第九二五０五號鑑驗通知書，鑑定系爭借據上全部之文字是否均屬同一
    人所寫，兩者鑑定事項並不相同，自無相同借據及鑑定單位，卻生不同之鑑定結
    果之問題，是上訴人前開陳詞，尚難採信。
六、次按私文書應提出原本。民事訴訟法第三百五十二條第二項前段定有明文。又筆
    跡鑑定包括筆癖、筆鋒、落筆、運筆、收筆、組成比例、筆壓筆序之檢查，及字
    體大小比例、特殊部首筆劃角度、弧度、字跡筆劃傾斜程度、筆劃粗細之測量，
    而在以模倣方式偽造之筆跡，易形成一些不自然、不連貫之書寫特徵；在以臨摹
    描寫方式所偽造筆跡，則會顯露遲滯、猶豫的描寫特徵。以文書之影本為鑑定，
    因影印色彩之深淺、重覆影印等因素，皆使原本所書寫之筆跡及特徵等有所變更
    ，造成筆跡鑑定過程不能精確判斷前述事項。是英美法院所稱最佳的證據（The
      Best  Evidence）即指文書原本而言，我國民事訴訟法雖無所謂「最佳證據」
    一詞，但於前開法條已為相同意旨之揭示，則筆跡鑑定應以文書之原本為當自明
    。上訴人雖抗辯系爭借據非其所寫，為被上訴人所偽造等語，並提出美國皇后筆
    跡鑑定中心鑑定報告一份為證，該鑑定結果認系爭借據二紙與上訴人承認之印鑑
    簽名，係三個人書寫等，以此質疑前開我國鑑定機構之錯誤。然查，上訴人提出
    之上開鑑定報告第一頁即載明所提供鑑定之系爭借據二紙及七十四年台北市銀行
    開戶印鑑卡皆為影本，美國皇后筆跡鑑定中心固將上訴人之簽名及比對組，逐一
    說明運筆、筆勢等順序，然其採用者皆為影本，且僅以上訴人承認係其親自簽名
    之唯一印鑑卡作為對照組，與前開我國鑑定機構以筆跡原本及多組由上訴人簽名
    之筆跡比對不同，應以我國鑑定機構之鑑定結果較為精確，上訴人提出之美國皇
    后筆跡鑑定中心之鑑定報告，並非最佳證據，尚不足以此為上訴人有利認定。
七、末按消費借貸契約雖為要物契約，惟借用人向貸與人借用款項，經出具借用證書
    交貸與人收執，如依該用借證書表明之事項足以推知貸與人已交付借用物者，即
    應認其就交付借用物之事實，已盡舉證責任（最高法院六十九年度台上字第三八
    六八號判決可資參照）。上訴人雖另主張：系爭借據並未註明借款「收訖無誤」
    ，被上訴人對於有交付金錢之事實應負舉證責任等語。然查，本件被上訴人所提
    出之七十五年四月九日借據上載有「『欠』甲○○新台幣二萬元．．．」；另七
    十五年五月六日之借據亦載明「茲本人向甲○○『借得』新台幣五千元．．．」
    ，並經上訴人在收據上親自簽名，已足以推知被上訴人交付二萬五千元予上訴人
    之事實，揆諸前揭判決意旨，被上訴人就本件借貸關係之要物性，已盡其舉證責
    任。上訴人謂被上訴人就此未盡舉證責任，尚有謬誤，並不可採。
八、再上訴人主張：系爭借據分別在七十五年八月十五日及十二月十六日已到期，上
    訴人一直未曾搬家，亦未換工作，為何被上訴人遲至十一年後始求償等語，惟被
    上訴人是否請求返還，乃為被上訴人之權利，其遲於八十六年十一月十七日始提
    起本件之訴，既係本於上訴人簽寫之借據而提出，法律並無限制其不得提起，自
    不得以此否認被上訴人之主張；又上訴人辯稱不會為此區區二萬五千元，浪費時
    間及金錢與被上訴人纏訟等語，惟此僅係片面陳明，本件訴訟標的雖屬微額，上
    訴人或投入較多時間與金錢爭執，但不代表其主張必屬真實，被上訴人既提起相
    當證據證明借貸之事實，上訴人即應按其借貸關係返還借款，上訴人前開抗辯，
    顯屬無據，。
九、綜上所述，被上訴人本於消費借貸之法律關係，請求上訴人清償借款二萬五千元
    及自民國八十一年十一月十八日起至清償日止，按年息百分之五計算之利息，為
    有理由，應予准許。原審因此而為上訴人敗訴之判決，認事用法並無違誤，上訴
    意旨指摘原判決不當，求予廢棄改判，駁回被上訴人於原審之訴，自無理由，不
    應准許，應予駁回其上訴。
十、本件事證已臻明確，兩造其餘攻擊防禦方法，核與判決基礎無影響，自無庸再一
    一審酌。另上訴人聲請囑託中央警察大學鑑定系爭借據上「乙○○」簽名，與台
    北市銀行開戶印鑑卡上「乙○○」簽名式樣，是否相同？又「甲○○」名字筆跡
    是否為同一人之筆跡。本院依聲請函送中央警察大學鑑定，惟經中央警察大學函
    覆稱：該校刑事科學委員會依組織規則第二條規定，僅受理司法及警察機關送鑑
    之刑事案件為限，本件民事案件則非該校受理範疇。此有中央警察大學八十九年
    六月二十一日（八九）校科字第八九二七一九號函，附卷可稽，併此敘明。
十一、據上論結，本件上訴為無理由，依民事訴訟法第四百三十六條之一第三項、第
      四百四十九條第一項、第七十八條，判決如主文。
中      華      民      國    八十九    年      九      月    二十九    日
                            民事第三庭審判長法官
                                            法官
                                            法官
右為正本係照原本作成
如對本判決上訴，須於判決送達後廿日內向本院提出上訴狀
中      華      民      國    八十九    年      九      月    二十九    日
~B法院書記官  林梅珍


司法院資訊處製作；財團法人民間司法改革基金會備份。
